【裁判字號】    98,上訴,4666
【裁判日期】    990302
【裁判案由】    毒品危害防制條例
【裁判全文】
臺灣高等法院刑事判決                98年度上訴字第4666號
上  訴  人
即  被  告  甲○○
指定辯護人  李靜蕙律師
上列上訴人因違反毒品危害防制條例案件，不服臺灣臺北地方法
院98年度訴字第1341號，中華民國98年10月13日第一審判決（起
訴案號：臺灣臺北地方法院檢察署98年度偵緝字第1572號），提
起上訴，本院判決如下：
    主  文
原判決撤銷。
甲○○幫助施用第二級毒品，累犯，處有期徒刑伍月，如易科罰
金，以新臺幣壹仟元折算壹日。
    事  實
一、甲○○（綽號巧克力、白巧）前因違反毒品危害防制條例案
    件，經本院以96年度上易字第1569號刑事判決判處有期徒10
    月，減為有期徒刑5 月確定，於民國96年10月31日以易科罰
    金執行完畢。詎甲○○仍不知悔改，明知甲基安非他命（檢
    察官誤載為安非他命）為毒品危害防制條例列管之第二級毒
    品，不得非法持有及施用，竟於97年8月15日下午某時，以
    陳明旺申請供其使用之門號0000000000號行動電話與乙○○
    持用之門號0000000000號行動電話聊天時，因乙○○（涉嫌
    施用第二級毒品甲基安非他命犯行，業經臺灣士林地方法院
    檢察署聲請觀察勒戒獲准並執行完畢而為不起訴處分確定）
    央請幫忙購買新臺幣（下同）3,000元之甲基安非他命以供
    施用，竟基於幫助施用第二級毒品甲基安非他命之犯意，應
    允代為購買，並相約於臺北縣中和市之臺北捷運股份有限公
    司景安站（以下簡稱捷運景安站）附近見面。甲○○於97年
    8月15日晚上7時27分許，以門號0000000000號行動電話與乙
    ○○持用之門號0000000000號行動電話聯繫而在相約地見面
    後，即由乙○○交付甲○○3,000元，並由甲○○指示乙○
    ○駕車前往臺北縣中和市某處，由甲○○下車向真實姓名年
    籍不詳之人購買價值3,000元之甲基安非他命1包而持有，復
    將代購所得之甲基安非他命1包悉數交予乙○○，經乙○○
    於當日晚上9時許，在車上施用甲基安非他命1次，幫助乙○
    ○施用甲基安非他命1次。嗣乙○○於翌日（16日）凌晨0時
    許，駕駛車牌號碼2853-UT號自用小客車，在臺北市○○區
    ○○路與長安西路口為警攔檢盤查時，主動自後座拿出裝有
    甲基安非他命1包（含直接包裝毒品而殘有第二級毒品甲基
    安非他命於上不可完全析離之夾鏈袋1只，淨重0.0790公克
    ，取樣0.0002公克，驗餘重0.0788公克）及吸食器1顆之空
    香煙盒，始查知上情。
二、案經臺灣士林地方法院檢察署自動檢舉簽分呈請臺灣高等法
    院檢察署核轉臺灣臺北地方法院檢察署檢察官偵查起訴。
    理  由
壹、證據能力
一、按被告以外之人於審判外之言詞或書面陳述，除法律有規定
    者外，不得作為證據，刑事訴訟法第159條第1項定有明文。
    查本案證人乙○○於警詢中之陳述，業經辯護人表示反對作
    為本案證據，並經本院查無例外得為證據之情形，揆諸前揭
    說明，該審判外之陳述自不得為證據。
二、按被告以外之人於審判外之陳述，雖不符合同法第159 條之
    1至第159條之4 之規定，但經當事人於審判程序同意作為證
    據，法院審酌該言詞陳述或書面陳述作成時之情況，認為適
    當者，亦得為證據。當事人、代理人或辯護人於法院調查證
    據時，知有第159條第1項不得為證據之情形，而未於言詞辯
    論終結前聲明異議者，視為有前項之同意，刑事訴訟法第15
    9條第1項及第159條之5分別定有明文。查下述其餘被告以外
    之人於審判外陳述而具有傳聞性質之證據，當事人及辯護人
    迄至言詞辯論終結前均未聲明異議，本院審酌各該證據資料
    製作時之情況，並無違法不當之瑕疵，認以之作為證據應屬
    適當，揆諸前開規定，均有證據能力。
三、本院下列所引用卷內之文書證據及物證，並無證據證明係公
    務員違背法定程序所取得，檢察官、被告、辯護人等於本院
    亦均未主張排除下列文書證據及物證之證據能力，且迄本院
    言詞辯論終結前均未表示異議，本院審酌前揭文書證據及物
    證並非公務員違背法定程序所取得，亦無刑事訴訟法第159
    條之4顯有不可信之情況，故下列文書及物證應均有證據能
    力。
貳、實體部分
一、訊據上訴人即被告甲○○固不否認其綽號為「巧克力」或「
    白巧」，且與證人乙○○為網友關係而常有聯繫，並曾於97
    年8月間持用向陳明旺借得之門號0000000000號行動電話等
    事實。惟矢口否認有何上揭犯行，辯稱：乙○○經常喝醉酒
    打電話給伊，8月15日當天可能也是這種情形。伊沒有在8月
    15 日當天去捷運景安站附近向乙○○拿3,000元後交付甲基
    安非他命1包云云。辯護人則為被告辯護稱：乙○○陳述購
    買毒品情節前後矛盾，不足證明被告確有販賣甲基安非他命
    犯行等語。經查：
  (一)有關被告確曾於97年8月15日下午，以持用之門號00000000
    00號行動電話多次與證人乙○○持用之門號0000000000 號
    行動電話聯繫，而由證人乙○○主動央請被告代為購買甲基
    安非他命以供施用，經被告應允後，即相約於同日晚上在捷
    運景安站碰面，並於被告以門號0000000000號行動電話與證
    人乙○○持用之門號0000000000號行動電話聯繫而見面後，
    即由證人乙○○交付被告3,000元，經被告指示證人乙○○
    駕車前往臺北縣中和市某處，由被告下車購買價值3,000元
    之甲基安非他命1包而悉數交予證人乙○○，復由證人乙○
    ○於當日晚上9時許在車上施用等事實，業據證人乙○○於
    檢察官偵查中具結證稱：伊在網路聊天室認識被告，當天是
    在中和市○○路附近見面，時間是晚上八、九點左右，碰面
    後伊拿3,000元給被告，伊按被告指示駕車前往某處，伊在
    車上等，被告下去二、三十分鐘後又上來，就拿一包甲基安
    非他命給伊等語（北檢他字8944號卷第5、6頁）、伊是在97
    年8月15日下午二、三時左右打電話給「巧克力」，請「巧
    克力」幫伊購買2,000元的甲基安非他命，到了捷運景安站
    又打了1次，伊到了捷運景安站之後，拿了2,000元給「巧克
    力」，伊在車上等，大概20分鐘後，「巧克力」就上來，並
    交付1包甲基安非他命，之後各自分開等語（北檢偵字12902
    號卷第6-7頁）在卷，並於原審審理時具結證稱：伊當天下
    午是用手機和被告聯繫，是主動向被告問起可否取得甲基安
    非他命，經被告表示可以後，就先約晚上在中和景平路和景
    安路附近的捷運站。後來伊開車過去，被告在約定的地點上
    車，伊就給被告3,000元，並依被告指示開到一個路口讓被
    告下車，大概過了半個小時後，被告就上車給伊甲基安非他
    命1包，被告跟伊要一點甲基安非他命後，就在下個路口下
    車等語（原審卷第62-63頁）。雖證人乙○○上開證詞，對
    於其以電話聯繫被告之確切時間為何，及其究係委請被告代
    為購買多少金額之毒品等過程有歧異之處。然衡諸證人乙○
    ○上開證詞齟齬之處，係屬細節事項，常人容有記憶模糊之
    可能，自不得以此即認證人乙○○之證詞係屬虛構。另參諸
    證人乙○○對其確有於案發當日下午，以行動電話聯繫被告
    代為購買甲基安非他命，並於當日晚上在捷運景安站附近交
    付金錢及拿取毒品之事實，經核則屬一致無誤，且與證人乙
    ○○之門號0000000000號行動電話使用狀況，於案發當日晚
    上6時55分許起迄晚上8時5分許，均係在臺北縣中和市區域
    範圍內，亦有門號0000000000號通聯紀錄在卷可查（士檢他
    字2774號卷第48頁），堪認證人乙○○上開證詞應非子虛。
  (二)又被告交付予證人乙○○之晶體1包，確為第二級毒品甲基
    安非他命1包（含直接包裝毒品而殘有第二級毒品甲基安非
    他命於上不可完全析離之夾鏈袋1只，淨重0.0790公克，取
    樣0.0002公克，驗餘重0.0788公克）之事實，有交通部民用
    航空局航空醫務中心97年8月25日航藥鑑字第09 74334號毒
    品鑑定書1份附卷可稽（北檢偵字12902號卷第12頁）。而證
    人乙○○確有施用被告代為購買之甲基安非他命而涉施用第
    二級毒品犯行，並經臺灣士林地方法院檢察署聲請法院裁定
    觀察、勒戒獲准，而於觀察、勒戒執行完畢後經檢察官為不
    起訴處分確定等事實，亦有臺灣尖端先進生技醫藥股份有限
    公司97年8月29日濫用藥物檢驗報告1份附卷足憑（北檢偵字
    第12902號卷第11頁）及證人乙○○之本院被告前案紀錄表
    （原審卷第69-70頁）在卷可查，足見被告代為購買並交付
    予證人乙○○施用之物品，確為甲基安非他命無誤。
  (三)被告雖否認有於97年8月15日晚上前往捷運景安站代為購買
    甲基安非他命之事實，惟依被告持用之行動電話門號000000
    0000號通聯情形，可知被告自97年8月15日晚上7時27分34秒
    起至8時10分54秒止，其通話基地台之位置均在臺北縣中和
    市境內，且其於晚上7時27分34秒及31分11秒之通話基地台
    位置，則分別在臺北縣中和市○○路100號7樓之3及臺北縣
    中和市○○路348號5樓，均在捷運景安站附近，有門號0000
    000000號通聯紀錄附卷可稽（士檢他字2774號卷第62頁）。
    又依證人乙○○於97年8月15日晚上7時18分、7時27分許，
    以門號0000000000號行動電話與被告持用門號0000000000號
    行動電話通話情形，其通話基地台之位置均係在臺北縣中和
    市○○路100號7樓，係在捷運景安站附近，亦有門號000000
    0000號通聯紀錄在卷可查（士檢他字2774號卷第48頁）。綜
    上，足見被告及證人乙○○確有在97年8月15日晚上7時27分
    許，在捷運景安站附近以行動電話聯繫。從而，被告辯稱：
    未曾於案發當日前往捷運景安站云云，顯與證人乙○○之證
    詞相左，且與上開行動電話通聯紀錄不符，要屬卸責之詞，
    不足採信，益徵被告確有於當日與證人乙○○相約於捷運景
    安站見面購買毒品之事實。
  (四)辯護人另為被告辯稱：被告以其持有之門號0000000000號行
    動電話於97年8月15日晚上7時27分34秒與證人通話，其通話
    基地台位置是在中和市○○路100號7樓之3，但於同日晚上7
    時31分11秒，被告另與他人通話，其通話位置則在中和市○
    ○路348號5樓樓頂，若與被告相約見面，焉有可能在不到四
    分鐘之時間又撥打電話與其他人聯絡，足證被告與證人乙○
    ○並無見面；且從捷運景安站至碧潭路附近捷運站，所需時
    間約三、四十分鐘，依證人乙○○所述，其載被告回到原處
    即中和捷運站附近時已逾8時，被告焉有可能於當晚8時25分
    即在臺北縣新店市○○路121 號6樓之位置，是依被告與證
    人乙○○之雙向通聯紀錄，僅能證明行動電話間有通話之事
    實，惟無法證明被告與證人有在捷運景安站見面並提供毒品
    給證人乙○○之事實云云。惟查，被告確有持其所用行動電
    話於97年8月15日晚上7時27分34秒與證人乙○○聯繫，此有
    門號0000000000號、00000000 00號通聯紀錄在卷可查，亦
    與證人乙○○於偵查中、原審審理時之證述相符，則被告於
    當日與證人乙○○相約於捷運景安站見面購買之事實，堪以
    認定，業如前述，縱其間被告另有與他人通聯，對於二人見
    面之事實應無影響。再者，中和市與新店市之地理位置相距
    甚近，且交通方式亦不僅有搭乘捷運一途，尚可乘坐其他動
    力車輛自中和市前往新店市，則被告欲於同日晚上8時25分
    到達臺北縣新店市○○路121號6樓之位置，衡情應非難事，
    故此部分通聯紀錄不足以證明被告與證人乙○○並無在捷運
    景安站附近見面且交付金錢及拿取毒品，辯護意旨所指，不
    足為有利被告之認定。
  (五)按以營利之意圖，而交付毒品與他人，並收取對價者，應論
    以販賣毒品罪；苟非基於營利之意圖，而以原價或低於原價
    有償轉讓毒品與他人者，僅得以轉讓毒品罪論處；若無營利
    之意圖，僅基於幫助施用毒品者取得毒品之目的，而出面代
    購，或合資購買，並分攤價金、分享毒品者，則屬應否成立
    施用毒品罪或其幫助犯之範疇，三者行為互殊，且異其處罰
    （最高法院97年度台上字第1864號判決意旨參照）。檢察官
    起訴書雖認被告係基於營利意圖，在97年8月15日下午4時許
    ，以2,000元之代價，販售甲基安非他命1包予證人乙○○。
    惟起訴書認定被告上開犯嫌所憑依據，乃係證人乙○○於臺
    灣士林地方法院檢察署檢察官偵查時證稱：是綽號「巧克力
    」之女子，在昨天晚上七、八時許，突然打電話說很久沒有
    看到伊，然後就約在中和景安路，碰面後「巧克力」忽然拿
    出安非他命，說他缺錢，問伊要不要，伊就給他3,000元云
    云（士檢他字2774號卷第36-37頁）。然查，證人乙○○該
    次證述係因緊張而有不實一事，業經證人乙○○於原審審理
    時證述在卷（原審卷第62頁反面），且證人乙○○係於案發
    前日及當日下午，即有以門號0000000000號行動電話與被告
    當時持用之門號0000000000號行動電話多次聯繫之事實，亦
    有門號0000000000號通聯紀錄在卷可查（士檢他字2774號卷
    第46-4 8頁），足見證人乙○○於臺灣士林地方法院檢察署
    檢察官偵查時所為之證詞應與事實不符，自不得以證人乙○
    ○該次證詞而認被告確有販賣甲基安非他命犯行。又公訴人
    另認被告於交付甲基安非他命1包後，曾有向證人乙○○要
    取部分甲基安非他命之行為，因認被告應有獲利意圖。然查
    ，被告與證人乙○○為朋友關係，兩人常有聯繫，被告係受
    證人乙○○之託而代為購買甲基安非他命，並非由被告主動
    要約，且自被告與證人乙○○認識迄案發之日，被告從未主
    動表示欲幫忙代購甲基安非他命等事實，業據證人乙○○證
    述在卷（原審卷第63頁反面），且有門號0000000000號通聯
    紀錄在卷可查。衡諸被告與證人乙○○本有情誼而常有聯繫
    ，則被告在證人乙○○主動要約下，偕同證人乙○○一同前
    往購買毒品，並於購得甲基安非他命1包之後，旋即悉數交
    予證人乙○○等事實，被告自非無可能係基於雙方情誼而代
    為購買，在無其他確切證據證明被告有從中賺取差價或扣取
    毒品之情形下，尚難遽認被告即有營利意圖而有販賣犯行。
    另被告既已依約將代為購得之甲基安非他命悉數交予證人乙
    ○○，其幫助施用毒品之行為即已完成。在被告並無販賣獲
    利之犯意下，縱被告事後確有向證人乙○○索取部分甲基安
    非他命供己施用，亦屬被告與證人乙○○間之情誼所致，與
    被告代為購買毒品無涉，亦不得據此而認被告即有營利意圖
    。
  (六)綜上所述，本案事證明確，被告犯行洵堪認定，應依法論科
    。
二、核被告所為，係犯刑法第30條、毒品危害防制條例第10條第
    2 項之幫助施用第二級毒品罪。被告持有第二級毒品之低度
    行為，為幫助施用第二級毒品之高度行為所吸收，不另論罪
    。又被告基於幫助他人施用第二級毒品之犯意，為施用第二
    級毒品構成要件以外之行為，為幫助犯，爰依刑法第30條第
    2 項之規定，減輕其刑。公訴意旨雖認被告係犯毒品危害防
    制條例第4條第2項之販賣第二級毒品罪嫌，惟本案公訴人並
    不能證明被告確有販賣犯行，業如前述，然檢察官已於起訴
    書事實欄詳載被告持有甲基安非他命及交付甲基安非他命予
    證人乙○○之事實，核與被告幫助施用毒品犯行之社會基本
    事實相同，應依刑事訴訟法第300條之規定，變更起訴法條
    而為判決。被告有如事實欄所載之前科，有本院被告前案紀
    錄表在卷可考，其於有期徒刑執行完畢後五年內，故意再犯
    本件有期徒刑以上之罪，為累犯，應依刑法第47條第1項之
    規定，加重其刑，並與前開減輕規定，依法先加後減之。
三、原審因予論罪科刑，固非無見。惟按共同正犯因相互間利用
    他人之行為，以遂行其犯意之實現，本於責任共同之原則，
    有關沒收部分，對於共犯間供犯罪所用之物，自均應為沒收
    之諭知，惟幫助犯僅係對於犯罪構成要件以外行為為加工，
    並無共同犯罪之意思，自不適用該責任共同原則，對於正犯
    所有供犯罪所用之物或犯罪所得之物，亦為沒收之諭知（最
    高法院89年度台上字第6946號、91年度台上字第5583號判決
    可參）。本案被告既已將甲基安非他命1包（驗餘重0.0788
    公克）交予乙○○，該包甲基安非他命已屬乙○○所有供施
    用毒品所用之物，被告僅係幫助犯，揆諸上揭判決意旨，就
    該包甲基安非他命當無庸為沒收之諭知，原判決逕依毒品危
    害防制條例第18條第1項規定宣告沒收銷燬，自有未洽。被
    告上訴意旨，仍執陳詞，空言否認犯罪，雖無理由。然原判
    決既有上開可議，仍屬無可維持，應由本院將原判決撤銷改
    判。爰審酌被告明知毒品有害他人身心健康，且為刑法法律
    所禁止持有及施用之物，卻無視法令，幫助他人施用毒品，
    戕害他人身心健康，危害社會秩序，行為有所不該，另參酌
    被告代為購買毒品之動機、數量、犯後態度及所生之危害等
    一切情狀，量處被告有期徒刑5月，並諭知易科罰金折算標
    準。至乙○○遭警查扣之疑似毒品之晶體1包，雖確有第二
    級毒品甲基安非他命成份（驗餘重0.0788公克），然既非在
    本案查扣，且被告既已將甲基安非他命1包交予乙○○，該
    包甲基安非他命已屬乙○○所有供施用毒品所用之物，被告
    僅係幫助犯，揆諸上揭判決意旨，就該包甲基安非他命當無
    庸為沒收之諭知，應由檢察官另為適法之處理，附此敘明。
據上論斷，應依刑事訴訟法第369條第1項前段、第364條、第299
條第1項前段、第300條、毒品危害防制條例第10條第2項，刑法
第11條、第30條第1項前段、第2項、第47條第1項、第41條第1項
前段，判決如主文。
本案經檢察官呂光華到庭執行職務。
中    華    民    國    99    年    3     月    2     日
                  刑事第二十一庭審判長法  官 蔡聰明
                                      法  官 楊力進
                                      法  官 許永煌
以上正本證明與原本無異。
檢察官如不服本判決，應於收受送達後10日內向本院提出上訴書
狀，其未敘述上訴之理由者並得於提起上訴後10日內向本院補提
理由書（均須按他造當事人之人數附繕本）「切勿逕送上級法院
」。
被告不得上訴。
                                      書記官 江采廷
中    華    民    國    99    年    3     月    3     日
附錄：本案論罪科刑法條全文
毒品危害防制條例第10條
施用第一級毒品者，處 6 月以上 5 年以下有期徒刑。
施用第二級毒品者，處 3 年以下有期徒刑。

司法院資訊處製作；財團法人民間司法改革基金會備份。
